臺灣高等法院刑事判決　　　　　　　　94年度上訴字第2522號
上　訴　人
即　被　告　甲○○
選任辯護人　甘義平律師
　　　　　　姚本仁律師
　　　　　　莊秀銘律師
上列上訴人因毒品危害防制條例案件，不服台灣台北地方法院94
年度訴字第244號，中華民國94年5月26日第一審判決（起訴案號
：台灣台北地方法院檢察署94年度偵字第906號）提起上訴，本
院判決如下：
    主  文
原判決關於甲○○部分撤銷。
甲○○意圖販賣而持有第四級毒品，處有期徒刑壹年貳月。扣案
之第四級毒品硝甲西泮（驗餘淨重伍點零肆公克），均沒收之。
    事  實
一、甲○○明知硝甲西泮係毒品危害防制條例所列管之第四級毒
    品，未經許可，不得擅自持有非法販賣轉讓，因自身罹患有
    情感性精神症，並不易入眠，乃向許哲毓購買硝甲西泮（Ni
    metazepam，俗稱一粒眠）後，加以服用俾藉助入眠，詎其
    為貼補自己向許哲毓購買硝甲西泮所花費之油錢，竟基於意
    圖販賣而持有毒品之犯意，於民國（下同）93年8月2日在台
    北縣土城市○○路○段260號前向許哲毓以1顆新台幣（下同
    ）25元之代價購買硝甲西泮藥錠約90顆後，甲○○除取其中
    10至15顆留供自己施用外，竟基於販賣之意圖將其餘所購得
    之硝甲西泮藥錠分置於分裝袋，擬以每顆27、28元不等之價
    格販售，旋經人檢舉於於93年8月7日下午6時許，為警在台
    北縣新店市○○路189巷2之1號「一統撞球場」內查獲，當
    場自擔心甲○○施用過量而將毒品放置在自己手提包之甲○
    ○女友即洪嘉雯（經判決無罪確定）之手提包中扣得分裝於
    6包分裝袋中之硝甲西泮藥錠30顆（總淨重5.40公克，取樣
    試驗0.36公克，驗餘淨重5.04公克），始知悉上情。
二、案經臺北縣政府警察局新店分局報告臺灣臺北地方法院檢察
    署檢察官偵查起訴。
    理   由
一、訊據上訴人即被告甲○○於本院及原審均坦承有在上開時、
    地向案外人許哲毓販入第四級毒品硝甲西泮，以及於前揭時
    間內為警在一統撞球場內，當場自擔心被告施用過量而自行
    將毒品放置在自己手提包之被告女友，即洪嘉雯之手提包中
    扣得分裝於6包分裝袋中之硝甲西泮藥錠30顆等情，惟矢口
    否認有何販賣第四級毒品硝甲西泮予他人之事實，辯稱：是
    因為罹患有情感性精神症，並不易入眠，服用硝甲西泮是用
    以藉助入眠，所以用每顆27、28元不等之價格，提供硝甲西
    泮與姓名、年籍均不詳，綽號小德、小陽、阿宏及小Ｐ等人
    ，是因為這些朋友說也有需要，才要求以每顆27、28元不等
    之價格購買，俾以貼補自己之油錢，並無意圖營利之犯意，
    應只構成轉讓第四級毒品犯行，而非販賣第四級毒品云云。
二、公訴人雖認被告甲○○向許哲毓以1顆25元之代價購買硝甲
    西泮藥錠後，以每顆27至30元不等之價格販賣與姓名、年籍
    均不詳，綽號小德、小陽、阿宏及小Ｐ等人。惟查，公訴人
    上開之認定，無非以被告甲○○於93年8月8日在警詢時第2
    次之自白為其依據。然刑事訴訟法第100條之2準用同法第10
    0條之1第1項規定，司法警察（官）詢問犯罪嫌疑人，除有
    急迫情況且經記明筆錄者外，應全程連續錄音；必要時，並
    應全程連續錄影。其立法目的，在於建立警詢筆錄之公信力
    ，並擔保詢問程序之合法正當。亦即，在於擔保犯罪嫌疑人
    對於詢問之陳述，係出於自由意志及筆錄所載內容與其陳述
    相符。而依同法第100條之1第2項之規定，筆錄內所載之被
    告陳述與錄音或錄影之內容不符者，除有急迫情況且經記明
    筆錄者，其不符之部分，不得作為證據。本件於93年8月8日
    為被告甲○○製作警詢筆錄之承辦員警李建勳，已於原審法
    院審理時結證稱詢問當時並未全程連續錄音，且係先打筆錄
    後再錄音（見原審卷第90、92頁），而調查筆錄亦顯示該次
    警詢時間約為1時10分（見94年度偵字第906號卷第45頁），
    然經原審法院勘驗該次警詢錄音帶，卻顯示實際錄音時間僅
    有7分19秒（見原審卷第57頁），則被告甲○○辯稱：「警
    察詐稱要說賣27元至30元，檢察官才會相信」等語，衡情尚
    非無據。況被告甲○○於接受該次警詢嗣後當日在檢察官偵
    訊時，已表明係以每顆27、28元價格販售與他人，且辯稱並
    無獲利（見原審卷第64至65頁），明顯與警詢筆錄內容不符
    。該警詢筆錄既有上開所稱之瑕疵，自應予以排除，而不得
    採為本件犯罪之證據。至共同被告即證人洪嘉雯於警訊就筆
    錄製作格式及原審勘驗結果（見原審卷第44至53頁），其筆
    錄作成與勘驗結果之內容繁簡度相差甚多，其中亦有多以誘
    導訊問之鑿痕（如原審卷第46、48、51頁所示），此部分乃
    審判外之陳述，亦不具較可信之特別情況，自不具證據之容
    許性，亦不得採為本件犯罪之證據，先予敘明。
三、次查共同被告洪嘉雯於原審以證人訊問時固否認警訊之真實
    性（此部分證據已排除），然其於偵查中亦直陳「為警查獲
    時我在撞球間，我是卓之女友，我皮包內有被查到30顆一粒
    眠，我有吃過一粒眠，我知卓有轉賣，我沒幫他」等情無訛
    （見93年度核退字第5040號卷第5至6頁），其雖不知賣與何
    人，但其所陳與被告不謀而合，依其作成之方式，並無顯不
    可信之情況，自堪採為被告上揭犯行之佐證。又證人即在一
    統撞球場內逮捕被告甲○○、洪嘉雯，且分別為2人製作筆
    錄之員警李建勳、周圳山，亦於原審法院審理時證稱當時係
    從洪嘉雯手提包中扣得該硝甲西泮藥錠30顆，且被告甲○○
    坦承該硝甲西泮藥錠30顆係自己所有（見原審卷第89、94
    頁）。而共同被告洪嘉雯在偵審時，亦一再指稱該扣案硝甲
    西泮藥錠30顆係被告甲○○所有（見93年度核退字第50 40
    號卷第6頁、原審卷第45頁）。另該扣案毒品經送往內政部
    警政署刑事警察局鑑驗結果，亦認定確實含有第四級毒品硝
    甲西泮（Nimetazepam）成分，此有該局93年11月8日刑鑑字
    000000 0000號鑑驗通知書附卷可佐（見94年度偵字第906
    號卷第5頁）。
四、經查被告甲○○原向許哲毓購買硝甲西泮服用，為幫助入眠
    ，嗣為貼補油錢，遂起意意圖販賣等情，業據被告於偵查中
    坦承不諱（見93年度核退字第5040號偵查卷第6頁），而經
    原審法院依被告甲○○所聲請，且被告甲○○亦不爭執其真
    實性之偵訊勘驗筆錄內容，亦顯示被告甲○○在檢察官偵訊
    時確實自白以每顆25元買入後，欲再以27、28元價格販售（
    見原審院卷第64頁）。該自白既非出於強暴、脅迫、利誘、
    詐欺、疲勞訊問、違法羈押或其他不正之方法，且與事實相
    符者，依刑事訴訟法第156條第1項之規定，自得作為證據。
    至於被告所辯其係轉讓或公訴人起訴其係販賣與綽號小德、
    小陽、阿宏及小Ｐ等人部分，因上揭諸人並無年籍地址可供
    傳訊，無從取得此部分交付行為之補強證據，自亦不能單以
    被告之自白遽認有為交付毒品之事實。惟據被告於審理中之
    自白，即為取差價貼補之事實，及擬為圖販賣而分裝毒品之
    動作，其意圖販賣至臻明顯。
五、被告甲○○自白以1顆25元之代價向許哲毓購買硝甲西泮藥
    錠約90顆，其中留10至15顆供自己施用外，其餘擬以27、28
    元價格販售，其意圖販賣而持有第四級毒品，事證明確，所
    辯意在轉讓，純屬避就之詞，委無可採，犯行至堪認定。
六、按硝甲西泮屬於毒品危害防制條例第2條第2項第4款所規定
    之第四級毒品。核被告甲○○所為，係犯毒品危害防制條例
    第5條第4項之意圖販賣而持有第四級毒品罪。公訴人雖認被
    告有販賣與綽號小德、小陽、阿宏及小Ｐ等人，係犯同條例
    第4條第4項之販賣第四級毒品罪。然查卷內除被告所自承有
    上揭諸人外，並無任何資料可供查證上列諸人是否確有其人
    ，被告自白曾賣第四級毒品予上揭諸人是否真實，尚不能僅
    以此部分自白遽認其確有販賣第四級毒品之事實，惟酌其自
    白與證人洪嘉雯供述相符部分，及分裝毒品之舉動，其不免
    於意圖販賣而持有第四級毒品之罪責，公訴人起訴法條尚有
    未洽，應予變更。而被告甲○○雖已供出毒品硝甲西泮之來
    源係案外人許哲毓，但檢警機關並未據此破獲毒品上源，業
    據員警李建勳證述在卷（見原審卷第91頁背面），即無毒品
    危害防制條例第17條減輕其刑規定之適用。
七、原審據以論罪科刑固非無見，惟原審僅據被告自白販售與綽
    號小德、小陽、阿宏及小Ｐ等人，然未查得該等人之是否存
    在及其供述，以核對被告自白是否與事實相符，遽認其有販
    賣第四級毒品，尚有未合，被告上訴意旨猶執所為僅構成轉
    讓第四級毒品並指摘原判決不當，雖無可取，但原判決既有
    可議，仍應將此部分撤銷改判。爰審酌被告甲○○年紀尚輕
    ，固因罹患情感性精神症而不易入眠，始購入服用硝甲西泮
    俾藉助入眠，然被告既為高職在職學生，已有相當教育機會
    認識毒品對人體之戕害，竟仍意圖販賣而持有毒品伺機出售
    ，對社會安全自有相當程度之危害等一切犯罪情狀，乃量處
    如主文第2項所示之刑，本件扣案第四級毒品硝甲西泮（總
    淨重5.40公克，取樣試驗0.36公克，驗餘淨重5.04公克），
    係查獲之毒品，按毒品危害防制條例第11條之1雖規定第三
    、四級毒品及製造或施用毒品之器具，無正當理由，不得擅
    自持有，但並無罰責，是以本件硝甲西泮依毒品危害防制條
    例第2條規定，為公告管制之第四級毒品，且依同條例第11
    條之1規定，不得擅自持有，雖同條例第18條第1項前段規定
    僅將查獲之第一、二級毒品不問屬犯人與否沒收銷燬之，而
    排除第三、四級毒品，然第三、四級毒品，依毒品危害防制
    條例第2條規定乃本條例所定之毒品，且依同條例第11條之1
    規定，無正當理由不得擅自持有，即未經許可，不得違背禁
    止規定而持有，則不失為違禁物之屬性，其既未納入上開特
    別沒收之列，自應依刑法第38條第1項第1款之規定沒收之，
    始符法制。至毒品危害防制條例第18條第1項中段之查獲第
    三、四級毒品，無正當理由而擅自持有，為沒入銷燬之規定
    ，囿於同條例第11條之1，並無罰責，遂依行政處分之方式
    為沒入之處置，惟本件被告所犯為意圖販賣而持有第四級毒
    品罪，非僅止於單純持有，自應由法院於罪刑宣告後，依刑
    法第38條第1項第1款併為沒收之諭知。
八、公訴意旨另以：被告甲○○基於販賣毒品圖利之概括犯意，
    尚有於93年7月某日起至8月2日前，在臺北縣土城市○○路○
    段260號前向許哲毓以1顆25元之代價購買硝甲西泮藥錠2次
    ，每次約100顆，除取其中10至15顆留供自己施用外，復將
    所購得之硝甲西泮藥錠分置於分裝袋，以每顆27至30元不等
    之價格，連續在台北縣新店市○○路189巷2之1號「一統撞
    球場」內販賣與姓名年籍均不詳，綽號小德、小陽、阿宏及
    小Ｐ等人，因認被告甲○○此部分犯毒品危害防制條例第4
    條第4項之連續販賣第四級毒品硝甲西泮罪嫌（成立犯罪部
    分經本院變更起訴法條為同條例第5條第4項之意圖販賣而持
    有第四級毒品如上述）。
(一)本件公訴人認被告涉有上揭犯罪，無非係以被告甲○○於第
    2次警訊及偵查之自白、共同被告洪嘉雯之供述及扣案之30
    顆硝甲西泮藥錠為其論據。
(二)按犯罪事實應依證據認定之，無證據不得認定犯罪事實；又
    不能證明被告犯罪者，應諭知無罪之判決，刑事訴訟法第
    154條第2項、第301條第1項，分別定有明文。次按事實之認
    定，應憑證據，如未能發現相當證據，或證據不足以證明，
    自不能以推測或擬制之方法，以為裁判基礎；又認定不利於
    被告之事實，須依積極證據，苟積極證據不足為不利於被告
    事實之認定時，即應為有利於被告之認定，更不必有何有利
    之證據，最高法院40年台上字第86號、30年上字第816號亦
    著有判例可稽。經查，被告甲○○於第2次警訊之自白及共
    同被告洪嘉雯於警訊之供述均不得採為本件犯罪之證據，已
    如上述，而被告於本院、原審及檢察官訊問時，均未供承有
    於93年7月某日起至8月2日前有向許哲毓購買硝甲西泮藥錠2
    次各約100顆，並販賣或意圖販賣等情，共同被告洪嘉雯於
    偵審中亦僅供稱其知悉被告甲○○持有毒品並意圖轉售（即
    本件有罪部分），並無指證被告有上揭所指購買及販賣毒品
    之犯行，復查無任何資料可供查證綽號小德、小陽、阿宏、
    小Ｐ及許哲毓等人是否確有其人，無從取得此部分買受、交
    付毒品行為之補強證據，且此部分檢察官所指被告涉有連續
    販毒之犯行，亦未扣得任何毒品或其他證物，自難僅憑被告
    於偵審中自白其於93年8月2日以1顆25元之代價向許哲毓購
    買硝甲西泮藥錠約90顆，其中留10至15顆供自己施用外，推
    論其尚有擬以27、28元價格販售上揭200顆毒品等情，從而
    ，並無確切證據足以證明被告確有此部分連續販賣或意圖販
    賣而持有第四級毒品硝甲西泮犯行，不能證明其此部分犯罪
    ，惟公訴人認與論罪科刑部分具裁判上一罪關係，故不另為
    無罪之諭知，併此敘明。
據上論斷，依刑事訴訟法第369條第1項前段、第364條、第299條
第1項前段、第300條、毒品危害防制條例第5條第4項、刑法第11
條前段、第38條第1項第1款，判決如主文。
本案經檢察官謝英民到庭執行職務。
中　　華　　民　　國　　94　　年　　10     月　 11　　日
                  刑事第三庭審判長法  官  洪光燦
                          　　　　法　官  王詠寰
　　                              法  官  江振義
以上正本證明與原本無異。
如不服本判決，應於收受送達後10日內向本院提出上訴書狀，其
未敘述上訴之理由者並得於提起上訴後10日內向本院補提理由書
（均須按他造當事人之人數附繕本）。
　                                書記官  陳玉嬋
中　　華　　民　　國　　94　　年　　10　　月　　17　　日
附錄本案論罪科刑法條全文如下：
毒品危害防制條例第5條第4項
意圖販賣而持有第四級毒品或專供製造、施用毒品之器具者，處
一年以上七年以下有期徒刑，得併科新臺幣一百萬元以下罰金。
